【裁判字號】    85,台上,1071
【裁判日期】    850306
【裁判案由】    偽造文書
【裁判全文】
最高法院刑事判決                              八十五年度台上字第一○七一號
    上  訴  人  甲○○
    選任辯護人  張曼隆律師
右上訴人因偽造文書案件，不服台灣高等法院中華民國八十四年六月十三日第二審更
審判決（八十四年度上更(二)字第二七四號，起訴案號：台灣台北地方法院檢察署八十
一年度偵字第二五○一四號），提起上訴，本院判決如左：
    主  文
原判決撤銷，發回台灣高等法院。
    理  由
本件原判決認定上訴人甲○○以經營鑰匙店為業，與戴羅愛廉係鄰居。緣戴羅愛廉係
民國元年出生，自其夫戴志鈞於七十七年五月七日去世後，戴婦年老體衰，神志日遜
常人，並時常遺失鑰匙，請上訴人開鎖。上訴人見戴婦膝下無子，孤苦無依，認有機
可乘，竟意圖為自己不法之所有，並基於概括之犯意，於七十八年十二月間，乘戴羅
愛廉患有老人癡呆症，精神耗弱情況下，佯以低於市場價格新台幣（以下同）一百萬
元購買其所有坐落桃園縣大園鄉沙崙一○六六九號房屋及基地，並偽造未載買賣日期
之房屋土地買賣契約書一份，持之委託不知情之土地代書許宏遠向桃園縣蘆竹地政事
務所將戴羅愛廉之上開房屋，於七十九年一月五日辦理所有權移轉登記為上訴人之妻
陳麗娟所有。又於七十九年二月間，上訴人親自偽造戴羅愛廉收受上訴人交付九十五
萬元之簽收條一紙，並於同年九月二十日將上開房屋坐落之基地桃園縣大園鄉○○段
沙崙小段一九○二－十三號土地，全部所有權移轉登記為陳麗娟所有，均足生損害於
地政管理登記之正確性，及戴羅愛廉本人。又於八十年十二月八日，哄騙戴羅愛廉將
其現在所居住之房屋台北縣新店市○○路三十六巷十九弄十號四樓之房地出售，利用
莊婉鈺書寫偽造簽收單一紙，載明：「茲為本人移轉新店市○○○段七張小段三二八
－二三地號，面積八十五平方公尺，持分萬分之三百九十五，地目建、同地段三二八
－八地號，面積八百四十六平方公尺，持分萬分之三百九十五，地目建、及同地段地
號上建物乙層，建號○八○六一，門牌檳榔路三十六巷十九弄十號四樓、鋼筋混凝土
造，第四層面積一○三‧一三平方公尺所有權全部，上述同意移轉給甲○○君，總價
新台幣貳佰萬元正，本人實收款項，並不必負擔本建物所應納的任何稅及費用，一切
皆由甲○○君負責，與本人無涉，雙方協議同意，移轉過戶完妥後，本人可繼續居住
至願意搬離為止。甲○○君，絕無異議。雙方恐口無憑，特立此單為據。第一次款項
新台幣五萬元正，該款如數收訖，不另立收據。收款人戴羅愛廉，從今交有關移轉證
件委託莊婉鈺君辦理有關過戶一切手續，絕無任何異議，第二次款項新台幣四十五萬
元，第三次款項新台幣一百五十萬元」。持之委託不知情之土地代書莊婉鈺代辦房地
所有權移轉登記，將產權移轉於上訴人，並於八十一年九月十日辦理登記完畢，足生
損害於地政管理登記之正確性，及戴羅愛廉本人。嗣因戴羅愛廉精神狀況，並非完全
癡呆，於清醒時，憶及其財產，乃告知其侄女羅玉珍，經查閱土地登記簿，始知悉上
情，提出告發等情。因而撤銷第一審關於上訴人甲○○部分諭知無罪之判決，改判依
牽連犯關係，從一重論處其連續行使偽造私文書，足以生損害於公眾及他人罪刑，固
非無見。
惟查：(一)、科刑之判決書，其所載之事實與理由必須互相適合，否則即屬理由矛盾，
其判決為當然違背法令。原判決事實記載上訴人意圖為自己不法之所有，並基於概括
之犯意，於七十八年十二月間，乘戴羅愛廉患有老人癡呆症，精神耗弱情況下，佯以
低於市場價格一百萬元，購買其所有坐落桃園縣大園鄉沙崙一○六六九號房屋及基地
，並偽造未載買賣日期之房屋土地買賣契約書一份，持之委託不知情之土地代書許宏
遠向桃園縣蘆竹地政事務所將戴羅愛廉之上開房屋，於七十九年一月五日辦理所有權
移轉登記為其妻陳麗娟所有等語。稽之其所憑之證據，其中於理由二(二)引據戴羅愛廉
於八十一年十二月十八日即經耕莘醫院診斷為老人痴呆症，並於八十二年六月一日經
國立台灣大學醫學院附設醫院鑑定屬心神喪失，有該二醫院鑑定書各一份附卷可資佐
證。其所引據之耕莘醫院診斷書所載傷病名稱「老人痴呆症」，其出具日期係八十一
年十二月十八日。而憑以核給診斷書之該醫院戴羅愛廉病歷表內同日之記載，雖亦記
明「老人痴呆症」，但並註明「為申請外籍照顧之用」之語（見原審八十二年度上易
字第五○三○號卷第一七八、一八三頁）。參核該醫院檢送之戴羅愛廉自○○一至○
一二號共十二張之病歷表，其主訴部分之記載分別為「喘」、「在市場突不適，由路
人送醫院，全身不適」、「晚上睡不、心慌，故來診」、「脊椎痛」、「背痛」、
「後肩痛」、「全身酸痛」等各語（見同上卷第一七一－一八二頁）。則在此之前即
七十八年十二月間，該戴羅愛廉與上訴人簽訂上開之土地房屋買賣契約書時，是否確
在精神耗弱狀態中，即有進一步調查審明之必要。又國立台灣大學醫學院附設醫院八
十二年七月八日以校附醫秘字第九八三二號函檢送之戴羅愛廉精神鑑定報告書四結
論「戴員在民國七十七年五月其夫去世之前，已出現不認得過去常見面者之情形。其
夫去世時，其不知丈夫已逝，亦不知參加的是誰的葬禮。民國七十八年初已記不得自
己桃園別墅之所在，面談時對民國七十八年及八十年底賣房子之事全不知情。目前日
常生活需人照料，大腦功能呈現明顯退化，其臨床診斷為老年期痴呆。推斷其發病係
民國七十七年五月以前，七十八年底第一次賣房子時已無行為能力，其時之精神狀態
已達於心神喪失之程度。鑑定當日其精神狀態亦達於心神喪失之程度，而無處理自己
事務之能力」等語（見一審卷第一○五－一○七頁）。據該鑑定報告之所載，戴羅愛
廉於七十八年十二月間出售上開房地時，係在心神喪失狀態之中。此與耕莘醫院出具
之診斷書僅記載「老人痴呆症」，似不相同。原判決理由二(二)雖已說明該醫院之鑑定
，係就戴羅愛廉在八十二年間之精神狀態作鑑定，不足以判定在此之前之精神狀況，
……，認定上訴人於七十八年向戴羅愛廉買受上開房地時，戴羅愛廉係在精神耗弱情
況下云云。但上開二醫院分別出具之診斷書及鑑定報告，其結果既屬有間，而原判決
事實認定上訴人係乘戴羅愛廉患有老人痴呆症，精神耗弱情況下予以買受上開房地，
然其憑以認定之證據，引據上開二醫院之診斷書及鑑定報告；鑑定報告已就戴羅愛廉
當時之精神狀態，鑑定為心神喪失，已如上述之記載，而診斷書僅就戴羅愛廉為門診
時診斷之狀態出具證明，原判決俱採為判決之基礎，又未說明鑑定報告指七十八年十
二月底戴羅愛廉第一次出售房地時已心神喪失，何以不足採信之理由，難謂無判決不
載理由之違法。且其所載之事實與理由復與卷存證據資料，均不相適合，亦難謂無證
據上之理由矛盾及判決不憑證據之違法。(二)、刑法第三百四十一條第一項之準詐欺得
利罪，係以乘人之精神耗弱，使之將本人或第三人之物交付者為其成立要件。若係乘
人已達於心神喪失之狀態，而使其交付財物者，則與乘人不知，而取其財物者相類，
即應論以其他罪名，而非本罪。本件檢察官起訴之犯罪事實，為上訴人於七十八年間
，意圖為自己不法之所有，見戴羅愛廉因患老人痴呆症可欺，乃向其佯稱欲以一百萬
元，購買其所有坐落桃園縣大園鄉沙崙一○六六九號房屋及基地而施以詐術，使其誤
信，而與上訴人簽訂買賣契約移轉所有權登記予陳麗娟（已判決無罪確定），惟事後
並未將購屋款項交付戴羅愛廉。復於八十年十二月八日，以同法向戴羅愛廉佯稱欲以
二百萬元，購買其所有坐落台北縣新店市○○路卅六巷十九弄十號四樓房屋及基地，
使其誤信，而與上訴人簽訂買賣契約移轉該不動產所有權，上訴人僅交付四十五萬元
，以資搪塞等情。並引用所犯法條係刑法第三百三十九條第一項之罪。與原判決認定
上訴人乘戴羅愛廉患有老人痴呆症，精神耗弱情況下所犯，雖認戴羅愛廉患有老人痴
呆症，精神耗弱兼而有之，而變更起訴書所引應適用之法條。惟理由內認定上訴人於
七十八年向戴羅愛廉買受桃園縣大園鄉之房地時，係在戴羅愛廉精神耗弱情況下買受
；而買受新店市之上開房地，則認定戴羅愛廉已於八十年二月間，罹老人痴呆症，亦
必係在精神耗弱情況下簽名於上訴人提出之簽收單（見原判決理由二(三)、(四)部分）。
然據國立台灣大學醫學院附設醫院之上述鑑定報告結論所載，戴羅愛廉之臨床診斷為
「老年期痴呆」，推定其發病係民國七十七年五月以前，七十八年年底第一次賣房子
時已無行為能力，其時之精神狀態已達於心神喪失之程度等語，則戴羅愛廉所患老人
痴呆症，已達於心神喪失之狀態，與原判決事實認定其患老人痴呆症，精神耗弱情況
，似亦不相同。是上訴人究係乘戴羅愛廉之精神耗弱狀態中予以買受上開房地，抑乘
其已達於心神喪失之狀態而為，此與原判決變更檢察官起訴書所引應適用之法條，是
否同一事實，及上訴人應成立之罪名至有關係，自有進一步調查審明之必要，原判決
遽予論處上訴人罪刑，不免速斷。以上，或為上訴意旨所指摘，或為本院得依職權調
查之事項，應認仍有發回更審之原因。
據上論結，應依刑事訴訟法第三百九十七條、第四百零一條，判決如主文。
中      華      民      國    八十五    年      三      月      六      日
                              最高法院刑事第八庭
                                  審判長法官  紀  俊  乾
                                        法官  吳  雄  銘
                                        法官  劉  敬  一
                                        法官  洪  清  江
                                        法官  李  璋  鵬
      右正本證明與原本無異
                                              書  記  官
中      華      民      國    八十五    年      三      月      八      日


司法院資訊處製作；財團法人民間司法改革基金會備份。
